臺灣高等法院刑事判決　　　　　　　　96年度上訴字第3797號
上　訴　人
即　被　告　丁○○
　　　　　　　　　　（
選任辯護人　陳世杰律師
上列上訴人因殺人案件，不服臺灣桃園地方法院96年度重訴緝字
第3號，中華民國96年7月5日第一審判決（起訴案號：臺灣桃園
地方法院檢察署95年度偵字第4543號），提起上訴，本院判決如
下：
    主  文
原判決撤銷。
丁○○連續殺人，處有期徒刑拾伍年。
    事  實
一、丁○○有竊盜、公共危險等前科，前曾多次至沈錦榮所開設
    位於桃園縣平鎮市東勢里34鄰東勢4號內附設卡拉ＯＫ、電
    動玩具之「榕樹下小吃店」內消費，因經常要求賒帳而與沈
    錦榮有債務糾紛。丁○○於民國95年2月12日下午2時許，酒
    後尚未達於精神障礙狀態，再次前往上開小吃店欲吃喝時，
    遭沈錦榮催討先前積欠之債務，丁○○改口否認債務，並在
    店內大聲咆哮，2人即發生爭執，為免影響店內客人，丁○
    ○、沈錦榮先後步出該店，繼而在店門前發生言語衝突，沈
    錦榮旋即回到店內召喚友人乙○○一同至店門前，沈錦榮再
    度與丁○○起口角，沈錦榮、乙○○憤而分別先、後出手推
    擊丁○○前胸一下後，即與丁○○互為拉扯、扭打，丁○○
    知悉頭、頸部為人體要害，主觀上亦能預見於酒後在爭執忿
    怒情緒下，若持尖銳美工刀揮砍人體頭、頸部等處，足以致
    人於死，竟萌生殺人之不確定故意，並基於概括犯意，自其
    褲子右側口袋取出美工刀1支，將刀刃推出，持該美工刀朝
    乙○○上下揮砍，而砍中乙○○之左耳後頭皮、右手、左背
    、左腰等處，致乙○○受有左耳後頭皮3×1×1公分切割傷
    、右手7×1×1公分切割傷、左背8×1×1公分切割傷、左腰
    11×1.5×1.5公分切割傷等傷害，繼而又持該美工刀，朝沈
    錦榮頭、頸部由上而下揮砍，沈錦榮雖伸手阻擋，仍遭砍中
    頸部、臉部、手部，致沈錦榮受有左頸穿刺切割傷合併頸總
    動脈、頸總靜脈、頸部肌肉斷裂合併嚴重休克（表皮傷口8
    公分）、右手拇指切割傷合併伸姆長肌肌腱斷裂（4公分）
    、右手臂切割傷（8公分）、右臉切割傷（6公分）等傷害，
    丁○○見沈錦榮左頸大量出血，立即逃離現場。沈錦榮經送
    國軍八Ｏ四總醫院急救，仍因左頸總動脈及左頸內靜脈遭切
    斷造成大量出血，引起出血性休克合併多重器官衰竭，延至
    95 年2月15日22時45分不治死亡。嗣經警循線始偵悉上情。
二、案經沈錦榮之妻丙○○及乙○○訴請桃園縣政府警察局平鎮
    分局報請台灣桃園地方法院檢察署檢察官偵查起訴。
    理  由
壹、程序部分：
一、證人乙○○、劉盈君、丁啟文、涂秀卿於警詢及偵訊時之證
    述，被告、辯護人均未於言詞辯論終結前聲明異議，依刑事
    訴訟法第159條之5第2項、第1項規定，視為同意作為證據，
    且經本院審酌前開證人之證述，核無非出於自由意願而為陳
    述或遭違法取證，或有何顯有不可信之情況，且偵訊時所為
    之證述，除劉盈君因未滿16歲依法不得具結外，均經具結，
    認警詢、偵訊筆錄作成之情況均屬適當，自應有證據能力。
二、國軍桃園總醫院附設民眾診療處診斷證明書3份、國軍八Ｏ
    四總醫院死亡通知單、刑案現場測繪圖、台灣桃園地方法院
    檢察署驗斷書、相驗屍體證明書、沈錦榮於國軍桃園總醫院
    病歷資料、法務部法醫研究所鑑定書、國軍桃園總醫院函、
    乙○○國軍桃園總醫院病歷資料、手術部位術前標示紀錄表
    、手術紀錄等，分別是公務員職務上製作之紀錄文書、證明
    文書，或從事業務之人於業務上或通常業務過程所須製作之
    紀錄文書、證明文書，屬法定之傳聞例外情形，且對本案被
    告被訴殺人之待證事項具有相當關聯性，認為適當，核無不
    可信之情況，依刑事訴訟法第159條之4第1、2款之規定，應
    有證據能力。
貳、實體部分：
    訊據上訴人即被告丁○○矢口否認有殺人犯行，辯稱：當時
    是沈錦榮、乙○○圍毆伊，伊只有拿出1支「指甲剪」保護
    頭部，沒有拿美工刀揮砍沈錦榮、乙○○，因當天伊喝醉酒
    ，沈錦榮、乙○○如何受傷，伊不知道云云。辯護人則主張
    ：被告係先被沈錦榮、乙○○攻擊，才持「指甲刀」正當防
    衛而誤傷，並無殺人犯意云云。經查：
一、茲就衝突之過程及乙○○、沈錦榮所受傷勢分述如下：
  (一)被告於案發隔日即95年2月13日警詢時供稱：伊於95年2月12
    日14時許，前往「榕樹下小吃店」，與沈錦榮商談之前在該
    店內玩電玩所積欠之債務，因沈錦榮辱罵伊，伊就離開該店
    ，當伊走到店門前時，沈錦榮與他朋友（指乙○○）就在該
    店門前動手打伊，伊就從右側口袋，拿出一支「指甲刀」，
    刀面朝前，亂揮一通，有傷到沈錦榮及乙○○（見第45 43
    號偵卷第13至15頁）。於95年2月13日偵訊時又陳稱：當天
    是沈錦榮與乙○○先打伊，伊掙脫逃跑，他們又把伊拉回來
    打，伊就拿身上「指甲刀」在臉前一直揮，伊就是用這把刀
    劃傷沈錦榮等語（見上揭偵卷第70頁）。上揭陳述，除被告
    當時所持之刀械種類不同外，其餘就被告於上開時、地，先
    與沈錦榮口角，進而與沈錦榮、乙○○扭打衝突，衝突中有
    持刀砍傷乙○○、沈錦榮等情，均核與證人即告訴人乙○○
    證述其有於上揭時、地，因沈錦榮先與被告口角衝突後，其
    受沈錦榮召喚，而在上開店門口與被告發生扭打，其有遭被
    告持刀砍傷，沈錦榮亦遭被告持刀殺傷等語（見第6151號偵
    卷第9至10頁、第4543號偵卷第106頁、原審卷(二)第74至80
    頁）；證人即當時在場之劉盈君證述有於上揭時、地，目睹
    被告與沈錦榮發生爭吵後，沈錦榮與乙○○即與被告扭打，
    被告有持刀，先後砍殺陳德、沈錦榮，並見沈錦榮脖子噴血
    等語（見第4543號偵卷第40至41頁、第85至91頁、原審卷(二)
    第210至214頁）；證人即當時在場之丁啟文證述當天在上開
    時、地，見沈錦榮與被告在店外發生口角，進而被告與乙○
    ○、沈錦榮扭打在一起，接著看到被告以右手揮乙○○後，
    又以右手往沈錦榮的頸部揮過去，隨即看到沈錦榮的血從脖
    子噴出來等語相符（見第4543號偵卷第46頁、第85至86頁、
    原審卷(二)第185至191頁）。足認被告有於上開時、地，先與
    沈錦榮發生口角，進而與沈錦榮、乙○○發生拉扯扭打衝突
    ，並於衝突中，持刀砍傷乙○○、沈錦榮無誤。
  (二)沈錦榮因上開衝突，確實受有左頸「割傷」合併頸總動脈、
    頸總靜脈、頸部肌肉斷裂合併嚴重休克（表皮傷口8公分）
    、右手拇指「割傷」合併伸姆長肌肌腱斷裂（4公分）、右
    手臂「割傷」（8公分）、右臉「割傷」（6公分）等傷害，
    有國軍桃園總醫院附設民眾診療處診斷證明書在卷可憑（見
    第4543號偵卷第49頁）。另乙○○因上開衝突，確實受有左
    側耳後、右手、左側背部（腋部）、左臂多處「割裂傷」之
    傷害，亦有國軍桃園總醫院附設民眾診療處診斷證明書附卷
    可參（見上揭偵卷第109頁）。被告雖爭執上揭2紙診斷證明
    書所載沈錦榮、乙○○之傷害，一為「割傷」，一為「割裂
    傷」，顯然有誤云云，惟經原審向該院函查乙○○所受傷害
    之傷口情形，該院函覆稱：乙○○係受有左耳後頭皮3×1×
    1公分「撕裂傷」；右手7×1×1公分「撕裂傷」；左背8 ×
    1×1公分「撕裂傷」；左腰11×1.5×1.5公分「撕裂傷」等
    傷害，亦有該院96年4月13日醫樸字第0960000905號函、乙
    ○○國軍桃園總醫院手術部位術前標示記錄表、手術紀錄各
    1份在卷可稽（原審卷(二)第90至97頁），其中就乙○○所受
    上開4處傷害，又記載為「撕裂傷」。嗣經原審再去函該院
    就該「撕裂傷」記載，何以與前開診斷證明書所載「割裂傷
    」不符，該院又覆稱：「撕裂傷」與「割裂傷」同為開放性
    之傷口，並無太大之分別；乙○○開放性傷口應由利器（如
    刀…）所致等情，亦有國軍桃園總醫院96年5月7日醫樸字第
    0960001116號函在卷足憑（見原審卷(二)第148頁），顯見該
    院並未就所稱「割傷」、「撕裂傷」與「割裂傷」等，分別
    作明確之定義與區別。而據鑑定證人即法務部法醫研究所尹
    莘玲於原審證述：本案沈錦榮解剖鑑定書是伊負責鑑定製作
    ，其中所稱「切割傷」，是指銳器或利器造成之傷害，如遭
    利器刺入再加上切割，就是「穿刺切割傷」，如遭利器直接
    刺入，就是「穿刺傷」，若係鈍物敲擊所造成之傷害，如拳
    頭敲擊或是跌倒在地或棍棒敲打等造成，就是「鈍器傷」，
    又可分「擦傷」、「瘀傷」、「裂傷」等語（見原審卷(二)第
    109至112頁），是依鑑定證人尹莘玲所陳分類方式，係依造
    成傷害所使用之器物加以分類，即由刀器等銳器造成者，應
    為「銳器傷」，可分為「切割傷」、「穿刺傷」、「穿刺切
    割傷」等；由棍、棒等鈍器造成者，應為「鈍器傷」，可分
    為「擦傷」、「瘀傷」、「裂傷」等，此分類方式，清晰、
    明確，足以供本件釐清被害人受有何種傷害，是為確認被害
    人所受傷勢及統一用語，本院採鑑定證人尹莘玲上開定義。
    而沈錦榮所受傷勢，依法務部法醫研究所（九五）醫鑑字第
    0394號鑑定書載明：沈錦榮受有左頸部「穿刺切割傷」、右
    臉頰「切割傷」、右手背「切割傷」、右手大拇指「切割傷
    」，其中受傷數目及部位均與上揭國軍桃園總醫院附設民眾
    診療處診斷證明書之記載相同，所指又均係利器傷，依上定
    義，沈錦榮係受有左頸部「穿刺切割傷」合併頸總動脈、頸
    總靜脈、頸部肌肉斷裂合併嚴重休克（表皮傷口8公分）、
    右手大拇指「切割傷」合併伸姆長肌肌腱斷裂（4公分）、
    右手背「切割傷」（8公分）、右臉頰「切割傷」（6公分）
    等傷害甚明。乙○○所受傷勢，顯係遭利器切割所致，依上
    開定義，乙○○係受有左耳後頭皮3×1×1公分「切割傷」
    、右手7×1×1公分「切割傷」、左背8×1×1公分「切割傷
    」、左腰11×1.5×1.5公分「切割傷」亦明。
  (三)被告雖於原審陳稱：當天是沈錦榮及乙○○先在「店裡面」
    動手打伊云云，然此部分，業經證人乙○○、丁啟文、劉盈
    君上揭均一致證述被告係與沈錦榮、乙○○在「店外」發生
    拉扯、毆打，且證人即當時在店內櫃臺之涂秀卿於警詢時證
    稱：當天伊在店內櫃臺，伊看到被告進入店內找沈錦榮，被
    告因不認帳而引發糾紛，雙方起爭執，沈錦榮對被告說有話
    到外面講，後來伊在店裡面聽到他們在店外爭吵，不久沈錦
    榮即遭殺傷等語（見第4543號偵卷第43至44頁、第86頁），
    並有被告賒帳所簽立之帳單在卷可憑（見上揭偵卷第115至
    119頁），顯然亦指被告與沈錦榮因債務糾紛有在「店內」
    起「爭執」，並無被告所稱在「店內」遭沈錦榮、乙○○「
    毆打」之情形。參以被告於警詢陳稱：當天伊進入上開店內
    後，沈錦榮與其他8、9人在場，他們對伊語氣不友善，伊就
    請沈錦榮至店內另一包廂內來談，沈錦榮用三字經罵伊，伊
    要離去時，沈錦榮就拿歌本撞伊肚子，伊不理會就走出店外
    ，在店外遭沈錦榮、乙○○毆打等語（見上揭偵卷第13頁）
    ，除有稱沈錦榮有在「店內」拿歌本撞其肚子外，亦明白表
    示其係在「店外」遭沈錦榮、乙○○毆打，而非在「店內」
    遭沈錦榮、乙○○毆打。故被告於原審審理時改稱：當天是
    沈錦榮及乙○○先在店裡面動手打伊云云，顯與事實不符，
    難以採信。
  (四)至被告與沈錦榮、乙○○2人拉扯、扭打前，究係何人先出
    手推被告前胸一節，被告雖於原審陳稱：當天是乙○○先揮
    拳打伊一下云云；證人劉盈君亦於偵訊時證稱：當天是乙○
    ○由店內出來先打被告，接著沈錦榮也動手打被告云云；證
    人乙○○於偵訊時亦證稱：當天是伊先動手推被告一下云云
    。然證人乙○○於95年2月14日警詢時已證稱：當天沈錦榮
    進入店內請伊一同到店外後，是沈錦榮先用右手打被告前胸
    一拳（見第6151號偵卷第9頁），於原審審理時更證稱：當
    天是沈錦榮先用右手打被告前胸一拳，接著伊也推被告胸部
    ，之後大家就打起來等語（見原審卷(二)第79頁）。證人劉盈
    君於原審亦改稱：當天是被告對沈錦榮說「不然來打架」，
    沈錦榮說「來啊」，然後2人先打起來，後來乙○○從店內
    出來也打被告，旋即3人發生拉扯、扭打等語（見原審卷(二)
    第210頁）。證人丁啟文於偵訊時證述：當天是被告與沈錦
    榮先肢體衝突後，乙○○才上前，進而3人扭打在一起（見
    第4543號偵卷第85頁），於原審亦證稱：當天應該是沈錦榮
    先跟被告打起來，乙○○才從店內出來，就是沈錦榮先回店
    內，再出來店外時先打被告，接著乙○○從店內出來，一起
    打被告，旋即3人發生拉扯等語（見原審卷(二)第185頁）。姑
    不論本件究係沈錦榮或乙○○先推打被告一下而引發渠等扭
    打，惟依被告及乙○○、劉盈君、丁啟文上揭所陳，已足認
    係因沈錦榮、乙○○各出手推打被告一下後，進而引發3 人
    相互拉扯、扭打，是本件應係被害人一方先出手推被告而引
    發被告持刀揮殺已明，以乙○○於95年2月14日警詢時距案
    發僅2日，最為接近事發時間，其又係本件衝突之直接當事
    人，當天同遭被告持刀砍殺，記憶自較清晰且深刻，所言較
    為可信。乙○○於警詢時陳稱其係介入被告與沈錦榮衝突中
    ，要將該2人推開云云，即非可採。
  (五)綜上，被告有於上開時、地，因賒帳之債務糾紛，與沈錦榮
    口角衝突後，沈錦榮遂至店內招來乙○○，2人即在該店門
    前先、後出手推擊被告前胸各一下，被告因而與沈錦榮、乙
    ○○發生拉扯、扭打，進而取出刀械一把，先後砍傷乙○○
    、沈錦榮無誤。而沈錦榮遭被告殺傷後，經送往國軍八Ｏ四
    總醫院急救，仍因其左頸總動脈及左頸內靜脈遭切斷，造成
    大量出血，引起出血性休克合併多重器官衰竭，於95年2 月
    15日22時45分許不治死亡等情，亦有國軍桃園總醫院沈錦榮
    病歷資料、國軍八Ｏ四總醫院死亡通知書、台灣桃園地方法
    院檢察署驗斷書、相驗屍體證明書、法務部法醫研究所（九
    五）醫鑑字第Ｏ三九四號鑑定書各一份及相驗、解剖照片三
    十八張在卷足證（見相字卷第68至127頁、第6151號偵卷第
    14頁）。
二、茲就被告所持刀械、殺人犯意分述如下：
  (一)被告雖辯稱：伊只有拿出1支「指甲刀」保護頭部，沒有拿
    刀揮砍沈錦榮、乙○○。然被告於95年2月13日警詢時已供
    稱其有由右側褲子口袋，拿出一支「指甲刀」，刀面朝前，
    亂揮一通，有傷到沈錦榮及他朋友等語（見第4543號偵卷第
    15頁）；於95年2月13 日偵訊時亦陳稱：伊有拿出一把「指
    甲刀」在臉前一直揮，其就是用這把刀劃傷沈錦榮等語（見
    上揭偵卷第70頁），是除手持之刀械種類外，被告顯已自白
    其有持刀揮砍乙○○、沈錦榮等情，此亦經證人乙○○、劉
    盈君、丁啟文證述明確，故被告上揭無持刀揮砍之辯詞，顯
    屬卸責之詞，難以採信。
  (二)被告又辯稱只有拿1支「指甲剪」，可能因此誤傷被害人云
    云。然如前所述，乙○○、沈錦榮身上均各有多處傷口，傷
    口數非少，又均是銳器造成之傷害，顯應是某種鋒利之刀器
    造成，被告所陳以「指甲刀」誤傷云云，已難盡信。且證人
    劉盈君於95年2月12日警詢時證稱：伊看到被告從右邊褲子
    口袋抽出一把美工刀，右手持美工刀，由上往下朝沈錦榮頸
    部砍殺一刀，正好砍中沈錦榮脖子，沈錦榮當場頸部噴血倒
    地等語（見上揭偵卷第40頁）；於95年3月17日偵訊時證稱
    ：當時被告就從右邊的褲子口袋拿出一把美工刀，將刀刃往
    前推出，往沈錦榮的左側頸部揮過去等語（見上揭偵卷第91
    頁）；於96年6月21日原審更明確陳稱：當時被告先由右側
    褲子口袋取出該美工刀，右手持美工刀之刀柄，將刀刃往前
    推出，刀刃朝上，上下揮砍乙○○與沈錦榮等語明確（見原
    審卷(二)第210頁），所言核與乙○○於偵訊及原審審理時之
    基本陳述相符（見上揭偵卷第106頁、原審卷(二)第74頁）。
    而劉盈君所稱其之前即曾見被告出示另一黃色美工刀等情（
    見上揭偵卷第91頁），亦為被告於原審所是認，劉盈君既有
    接觸美工刀之經驗，當能明確辨明被告使用之刀械。堪認沈
    錦榮之死亡，係因被告持美工刀揮砍所造成，而非指甲刀所
    造成，足徵被告前開揮砍行為與沈錦榮死亡間，有相當之因
    果關係。
  (三)被告雖辯稱：伊當天喝米酒露而酒醉，所以不知道發生什麼
    事，伊也想不起來發生什麼事，更記不得是否殺傷被害人云
    云。被告於案發當日晚上6時49分許經警方測得其呼氣酒精
    濃度為0.48亳克／公升，此有呼氣酒精濃度檢測單附卷可考
    （見第4543號偵卷第59頁），並據證人劉盈君於原審證稱：
    被告當時有喝點酒等語（見原審卷(二)第210頁），足認被告
    於案發前確有喝酒。惟被告於警詢及偵訊時，就案發時地、
    原委等，陳述明確，顯然對於當天發生之情節，記憶清晰、
    深刻，並無酒醉而不復記憶之情形，難認被告於案發時其辨
    識能力因酒精而有減低之情形，自未達精神障礙之程度，是
    被告所辯上情，顯屬臨訟卸責之詞，洵不足採。
  (四)按殺人與傷害致人於死之區別，應以加害人有無殺意為斷，
    不以兇器種類及傷痕之多少為絕對標準，亦不能因與被害人
    素不相識，原無宿怨，事出突然，即認為無殺人之故意。又
    下手之情形如何，於審究犯意方面，為重要參考資料，故認
    定被告是否有殺人犯意，自應審酌當時情況，視其下手之輕
    重、加害之部位等，以為判斷之準據。查美工刀為美術、工
    藝使用之鐵器，質地尖硬銳利，觀諸乙○○受傷部位中之左
    側耳後、左側背部（腋部），沈錦榮受傷部位中之左頸、右
    臉，均為人體要害之處，尤以頸部柔軟脆弱，主動、靜脈與
    氣管集中，如以美工刀之利刃猛力揮砍人之頭、頸部，足以
    導致大量出血而致人死亡之事實，為一般人所得認識，被告
    為有社會經驗、智能正常之成年人，當對此知悉並得預見，
    竟持美工刀連續對乙○○、沈錦榮之要害揮砍，將沈錦榮頸
    總動、靜脈及頸部肌肉砍斷，足見其對被害人死亡結果之發
    生，並不違背其意思，其對乙○○、沈錦榮均有殺人之不確
    定故意，應堪認定。
  (五)按正當防衛係對於現在不正之侵害防衛自己或他人之權利者
    而言。又衡之一般社會經驗法則，互毆係屬多數動作構成單
    純一罪而互為攻擊之傷害行為，縱令一方先行出手，而還擊
    一方在客觀上苟非單純僅對於現在不法之侵害為必要排除之
    反擊行為，因其本即有傷害之犯意存在，則對其互為攻擊之
    還手反擊行為，自無主張防衛權之餘地（最高法院17年上字
    第686號、84年度台非字第208號判決參照）。本件被告與沈
    錦榮口角衝突後，沈錦榮召來乙○○，沈錦榮、乙○○先、
    後各出手推擊被告前胸一下，因而與被告互為拉扯、扭打，
    被告於扭打中，持刀砍殺被害人乙○○、沈錦榮，已如前述
    ，而被告在上開衝突中亦受有左側肩峰鎖骨關節脫臼、左側
    頭皮頂部（約1×0.1公分）、左側前胸（約1×0.5公分）及
    左側肩部（0.2×0.1公分）擦傷等傷害等情，亦有國軍桃園
    總醫院附設民眾診療處診斷證明書一份在卷可稽。然本件雙
    方拉扯、扭打之行為，均是因細故衝突中，基於傷害之犯意
    所為互相攻擊之行為，被告即不得主張正當防衛。況乙○○
    、沈錦榮均是以徒手與被告扭打，被告竟取出美工刀利刃先
    後揮砍乙○○、沈錦榮上開重要部位，被告顯係基於殺人不
    確定犯意而為，自不得主張其所為係正當防衛。
三、被告雖聲請傳訊證人甲○○到庭，欲證明案發前其向甲○○
    買檳榔時，有自口袋掏出皮包付錢，當時其把指甲刀掛在褲
    子外面，並沒有攜帶美工刀。甲○○經傳喚未到庭，且被告
    係以美工刀行兇，經乙○○、劉盈君等證述如上，已甚明確
    ，況被告於95年2月13日警詢時已供稱其由右側褲子口袋內
    ，拿出「指甲刀」等語，該「指甲刀」顯然並非掛在被告褲
    子外面，矧依被告所陳，被告並未將置放口袋內之所有物品
    出示予甲○○，甲○○當無從知悉被告口袋內究有無美工刀
    ，故實無再行傳喚甲○○之必要。綜上諸情交互以觀，被告
    係基於殺人之不確定故意，並為殺人犯行，堪以認定。故本
    件事證明確，應依法論科。
四、被告行為後，刑法業經修正，並自95年7月1日生效施行，有
    關本件情形：
  (一)刑法修正後，第56條連續犯之規定業經刪除，連續犯之規定
    經刪除後，數行為將論以數罪，併合處罰，並非較有利於被
    告，是依修正後刑法第2條第1項規定，比較新舊法結果，仍
    應適用被告行為時之法律即舊法論以連續犯。
  (二)修正後刑法將原第26條前段有關一般未遂犯處罰效果之規定
    ，改列於第25條第2項後段，僅係就條文順序加以調整，而
    不影響犯罪構成要件之內涵，並未涉及行為後法律變更。
  (三)是本件就被告之罪刑部分，應適用對被告較有利之修正前刑
    法（參照最高法院95年第8次刑事庭會議決議）。至未遂犯
    部分，爰依一般適用法律之原則，適用裁判時刑法。
五、被告先、後著手殺害乙○○、沈錦榮，乙○○未生死亡之結
    果，沈錦榮則送醫不治死亡，核被告所為，犯刑法第271條
    第2項、第1項之殺人未遂罪及同條第1項之殺人既遂罪。公
    訴人就殺人未遂部分已於事實欄載明，雖漏引未遂條文，尚
    不影響起訴之效力，仍視同已起訴。被告先後殺人乙○○，
    再殺沈錦榮之犯行，時間密接，手法相近，所犯構成要件相
    同之罪名，但犯罪行為可分，顯係基於概括犯意反覆為之，
    為連續犯，依修正前刑法第56條規定論以殺人既遂一罪，除
    法定本刑死刑、無期徒刑部分，依法不得加重外，就有期徒
    刑部分，依法加重其刑。
六、原審以被告事證明確，予以論罪科刑，固非無見。惟被告先
    受沈錦榮、乙○○推擊，始自口袋內取出美工刀，揮砍被害
    人2人，被告顯具有沈錦榮、乙○○縱使因此死亡也無所顧
    忌之不確定殺人故意，原判決徒以沈錦榮、乙○○之傷勢，
    即認定被告有殺人之確定故意，而未審究被告下手時之情況
    ，容有未洽，且被告當日有飲酒，但未達精神障礙程度，原
    判決未予審認，亦有未合。被告上訴猶執陳詞否認殺人，固
    無理由，惟原判決既有上揭可議之處，自應由本院予以撤銷
    改判。爰審酌被告與沈錦榮因債務糾紛起爭執，沈錦榮、乙
    ○○先出手推擊被告，因而引發被告與沈錦榮、乙○○扭打
    ，被告始以其身上持有之美工刀砍殺乙○○、沈錦榮2人，
    致沈錦榮死亡及乙○○受有上開傷害，犯罪所生損害非輕，
    兼衡被告與沈錦榮間之債務關係、被告犯罪時所受之刺激，
    暨雖有與乙○○和解，立有和解書一紙附卷可稽（見本院卷
    ），惟尚未給付任何金額，亦未與沈錦榮家屬和解，賠償損
    害、犯罪後僅坦承部分犯行之態度，及被告之素行非佳、其
    智識、手段等一切情狀，量處如主文所示之刑，以示懲儆。
    至被告持以砍殺之美工刀1支，為供本件犯罪所用之物，業
    如前述，然並未扣案，且被告否認其有該美工刀，既不能證
    明係被告所有，又非違禁物，故不予宣告沒收。另扣案被告
    所穿長褲1件，雖為被告行兇時所穿著之物品，惟該長褲為
    一般人所著之物，非被告用以遂行其殺人犯行所用之物，亦
    不予宣告沒收，附此敘明。
據上論斷，依刑事訴訟法369條第1項前段、第364條、第299條第
1項前段，刑法第2條第1項前段、第271條第1項、修正前刑法第
56條，判決如主文。
本案經檢察官謝英民到庭執行職務。
中　　華　　民　　國　　96　　年　　11　　月　　20　　日
                  刑事第二庭審判長法  官  呂丹玉
                                  法  官  李麗玲
                                  法  官  林恆吉
以上正本證明與原本無異。
如不服本判決，應於收受送達後十日內向本院提出上訴書狀，其
未敘述上訴之理由者並得於提起上訴後十日內向本院補提理由書
（均須按他造當事人之人數附繕本）。
                                  書記官  劉文美
中　　華　　民　　國　　96　　年　　11　　月　　20　　日
附錄本案論罪科刑法條全文
刑法第271條
殺人者，處死刑、無期徒刑或10年以上有期徒刑。
前項之未遂犯罰之。
預備犯第一項之罪者，處2 年以下有期徒刑。
